【裁判字號】    93,訴更一,186
【裁判日期】    950926
【裁判案由】    返還公法上不當得利
【裁判全文】
臺北高等行政法院判決
                                 93年度訴更一字第00186號
                              .
原      告  臺北縣政府
代  表  人  甲○○縣長）住同.
訴訟代理人  丙○○
            戊○○
            丁○○
被      告  乙○○○
上列當事人間因返還公法上不當得利事件，提起行政訴訟。本院
判決後，原告提起上訴，經最高行政法院判決廢棄發回更審，本
院判決如下：
    主  文
被告應給付原告新台幣貳拾貳萬肆仟伍佰陸拾壹元，及自民國91
年2月5日起至清償日止按年息百分之五計算之利息。
第一審及發回前上訴審訴訟費用均由被告負擔。
    事  實
一、事實概要：
    緣原告因辦理省道台15線0k＋000～6k＋626段道路拓寬工程
    ，拆遷被告所有坐落用地內之台北縣八里鄉美園新村2號–2
    3 樓增建1 樓建築物，前經原告共發放補償費新台幣（下同
    ）1,036,687 元。嗣因原告又先後再作三次複估，惟歷次查
    估及複估結果，所估補償費均不相同，經送台北縣地價評議
    委員會暨標準地價評議委員會評議，決議以最後一次之複估
    金額為準，並報請內政部同意備查後，原告乃於民國（下同
    ）85年1 月12日（原告誤載為11日）以85北府工土字第7810
    號函通知被告於85年2 月29日前返還溢領之補償費224,561
    元，惟被告未於期限內返還。原告乃訴請返還系爭補償費，
    經本院前審以91年1 月9 日90年度訴字第1833號判決駁回原
    告之訴。原告不服，提起上訴，經最高行政法院以93年5 月
    26日93年度判字第676 號判決將本院前審判決廢棄，發回本
    院更為審理。
二、兩造聲明：
  (一)原告聲明：
    1.被告應給付原告224,561 元，及自訴狀送達之翌日起至清
      償日止，按年息百分之5 計算之利息。
    2.訴訟費用由被告負擔。
  (二)被告聲明：
    1.原告之訴駁回。
    2.訴訟費用由原告負擔。
三、兩造之爭點：
    原告主張本件因查估補償計算有誤，依公法上不當得利法律
    關係，請求被告返還逾領金額及遲延利息，是否可採？
  (一)原告主張：
    1.本件原告因辦理省道台15線0k＋000～6k＋626段道路拓寬
      工程，需拆遷被告所有坐落用地內之系爭建築物，經原告
      複估核算後，與原發放金額不符而溢放補償費，乃以85年
      1 月11日85北府工土字第7810號函通知被告於85年2 月29
      日前返還溢放之補償費，惟被告逾期仍未返還。原告於89
      年3 月16日補送台北縣地價評議委員會暨標準地價評議委
      員會第2 次會議評議，決議以第3 次複估金額為建築物補
      償標準，因被告至今仍未返還溢領之金額，為無法律上原
      因而受利益，致他人受損害，原告乃依行政訴訟法第8 條
      第1 項規定，依據公法上不當得利返還請求權，請求被告
      給付224,561 元，及自起訴狀繕本送達翌日起至清償日止
      ，按年息百分之5 計算之利息。亦即，本件原查估公告金
      額為608,573 元，第1 次複估金額為822,406 元，第2 次
      複估金額為1,036,687 元，因此被告實際領取補償費金額
      為1,036,687 元，扣除第3 次複估金額812,126 元，即為
      本件原告請求被告返還公法上不當得利之金額。
    2.原告送請地價評議委員會議之行為，符合土地法第247 條
      之規定：
      參照司法院釋字第110 號解釋：「一、需用土地人及土
        地所有人對於被徵收土地之應補償費額，均未表示異議
        者，主管地政機關不得援用土地法第247 條逕自廢棄原
        公告之估定地價，而提交標準地價評議委員會評定之。
        」之意旨，土地法第247 條規定之適用，須由需用土地
        人或土地所有人對原公告之估定費額有異議，本案並無
        該號解釋之適用。蓋原告並無自行廢棄公告之估定價，
        而係原估算價值因計算錯誤，嗣經重新估算，造成被告
        溢領徵收補償金，並催告被告繳回溢領之金額，被告對
        於複估之金額有異議而不繳回，原告始將第3 次複估金
        額依土地法第247 條規定：「對於第239 條、第247 條
        或第242 條之估定有異議時，該管直轄市或縣（市）地
        政機關應提交標準地價評議委員會評定之。」辦理。是
        此等複估金額並非變動前後之估定標準，而係廢棄公告
        之估定價，僅因計算錯誤而重新估算，故無上開解釋之
        適用。
      參照最高行政法院（改制前為行政法院，下同）54年判
        字第235 號判例：「關於未依法規定地價被徵收土地地
        價之補償，依土地法第239 條第3 款，應由該管地政機
        關估定其補償地價，如業主對於估定地價有異議，依照
        同法第247 條之規定，並應由該縣地政機關提交『標準
        地價評議委員會』評定之。此項異議，既非提起訴願，
        即無訴願法第4 條第2 項所規定訴願期間之適用，在法
        律上尤無限於土地法第227 條第2 項所規定公告期間內
        提出異議之根據。土地所有權人如無對於估定之補償地
        價明示或默示同意之事實，不應有何期間之限制。」之
        意旨，土地所有人對估定之補償地價提出異議之期間並
        無限制，即使公告期間經過後始提出亦無不可。上開判
        例雖經最高行政法院91年10、11、12月份庭長法官聯席
        會議決議嗣後不再援用，然依法律不溯既往原則，本件
        地上物所有人陳情及需地機關異議時間為82年、83年間
        ，當時仍有上開判例之適用，不受須在公告期間內異議
        之限制。
      本件係因地上物所有人陳情，要求重新全面再查估，此
        有李國泰等80人之陳情書乙份可稽，並經需地機關實地
        勘查，發現部分路段原查估拆除線變更，致與查估清冊
        所列不符及部分漏估，需地機關亦發函要求再詳予核對
        所有領取補償費之業主清冊，以利辦理款項撥付，此有
        前台灣省交通處公路局西部濱海公路北區工程處83年2
        月18日（文號：供00-000-00-00）函文可稽，是本件地
        上物所有人及需地機關均對估定之補償地價提出異議，
        雖其異議時間在公告期間之後，惟參酌上開判例及釋字
        第110 號反面解釋之意旨，本件仍有土地法第247 條規
        定之適用，是原告提交地價評議委員會評定之行為，並
        無違誤。
    3.原告依公法上不當得利請求被告返還溢領之補償費，並無
      不當：
      依土地法第247 條規定及最高行政法院72年判字第728
        號裁判：「被徵收之土地改良物，其應受之補償費既經
        提交標準地價評議委員會評定，依該評定結果而為補償
        ，即無不合。」之意旨，地價評議委員會評議之結果可
        作為決定補償金額之依據。
      本件係由台北縣地價評議委員會暨標準地價評議委員會
        依職權決議採取第3 次複估。台北縣地價評議委員會暨
        標準地價評議委員會係於89年4 月份召開89年第2 次會
        議，依當時有效之地價評議委員會暨標準地價評議委員
        會組織規程，該委員會組織之目的係評議地價暨標準地
        價事項；土地改良物價額為該會掌理事項之一；決議時
        應有委員過半數之出席，以出席人數過半數之同意始得
        決議；評議時，應由地政機關將土地改良物價額調查估
        計之經過情形提出報告，並繕成書面議案，作為評議依
        據；該委員會對於土地改良物之評議，應切合該地當時
        土地改良物之實值，前項評議應作成紀錄，於會議結束
        後7 日內報請該管縣（市）政府層報上級地政主管機關
        核備。如上級地政機關發現評議結果與該地當時土地改
        良物之實質不符時，應附據理由，發還重新評議，此有
        內政部80年5 月31日修正發布之地價評議委員會暨標準
        地價評議委員會組織規程第2 條、第3 條第2 款、第7
        條、第9 條、第10條規定、台北縣地價評議委員會暨標
        準地價評議委員會89年第2 次會議紀錄及內政部同意備
        查函可參。
      本件既經提交上開地價評議委員會評定，評定結果亦認
        被告實際已領取之補償費較應領之補償費為高，且內政
        部亦未發函要求重新評議，則原告依該委員會之決議確
        定被告應領之補償費金額，對於溢領之補償費，請求被
        告返還，符合行政訴訟法第8 條第1 項前段之規定。
    4.依行政程序法第127 條第2 項規定，公法上不當得利之返
      還範圍準用民法有關不當得利之規定，依民法第182 條第
      1 項規定，不當得利之受領人，不知無法律上之原因，而
      其所受之利益已不存在者，免負返還或償還價額之責任，
      惟民法第182 條第1 項所謂所受利益不存在者，非指所受
      利益之原形不存在而言，原形縱不存在，如其實際上所獲
      之財產總額已有增加，不得謂其利益不存在，故被告稱其
      所受之利益已不存在，應由被告舉證之，否則被告仍有返
      還之義務。
  (二)被告主張：
    原告主張被告有逾領補償費，只是片面之詞，被告係依原告
    之通知領款，如不領取，被告說要提存，縱有錯誤，亦不應
    歸責被告，故被告無返還義務。
    理  由
一、本件原告代表人原為蘇貞昌，嗣變更為林錫耀，再變更為甲
    ○○，經其等聲明承受訴訟，核符規定，應予准許。
二、本件原告辦理被告所有上開建築物之徵收補償，81年11月13
    日以81北府地4 字第379956號函公告查估補償費為608,573
    元，嗣辦理第1 次複估，補償金額亦為822,406 元，未辦公
    告，逕以該第1 次複估金額為準，通知發放補償費。之後再
    辦理第2 次複估，修正補償金額為1,036,687 元，亦未公告
    ，即於82年12月22日以82北府地4 字第460258號函通知照第
    2 次複估金額發放。被告已先領取第1 次複估金額822,406
    元，再領取第2 次複估與第1 次複估之差額214,281 元，亦
    即照第2 次複估金額領取完畢。此後原告又辦理第3 次複估
    ，修正補償金額為812,126 元，且認為補償費應以第3 次複
    估金額為準，仍未公告，於85年1 月11日以85北府工土字第
    7810號函通知被告：「台端所有坐落省道台15線某段道路拓
    寬工程用地內之建築物補償費，經複估核算後與原公告補償
    費金額不合，其溢領之補償費（詳如附件，即224,561 元）
    請於85年2 月29日前退繳至台灣土地銀行士林分行補償費發
    放專戶內，匯款專戶「台灣土地銀行士林分行，台十五線0k
    ＋000 ～6k＋626 段拓寬道路補償費專戶009–001–10202
    –5 」地址：台北市○○○路○ 段689 號（並加註業主姓名
    ），惟詎迄今被告並未退繳至上開補償費發放專戶內等情，
    為兩造所不否認之事實，此有房屋價格調查表、上開工程用
    地內建築物補償清冊、查估清冊、複查清冊、補償費領據、
    台北縣地價評議委員會暨標準地價評議委員會89年第2 次會
    議紀錄及內政部89年4 月21日台（89）內地字第89057 77號
    函影本附卷可憑，上開事實應堪認定。
三、經查，上開原告所為多次複估補償金額，乃就徵收被告之上
    開建築物應發補償費之特定具體事件所為之決定，並已通知
    補償對象之被告而對外發生核定補償費之效果，均為行政處
    分。雖因程序尚有未合，並非無效，在未經撤銷前，其效力
    仍然存在，而其第一次、第二次複估均未公告，自不生異議
    期間及公告確定之問題。其中第3 次複估金額以85年1 月11
    日85北府工土字第7810號函，通知被告溢領補償費224,561
    元（已領第2 次複估金額與準據之第3 次複估金額之差額）
    ，有撤銷前次複估行政處分中溢領部分之意思，且因第三次
    之複估之補償金額仍較原查估公告之補償金額為高，對被告
    仍屬有利。是被告受領該溢領部分之依據已不存在，自無信
    賴保護原則之適用。原告主張被告溢領該部分之補償費成立
    公法上不當得利，即非無據。
四、次查，被告受領溢領部分之補償費為金錢，具有高度可替代
    性及普遍使用性，一旦領取歸入被告之財產內，難以判斷其
    已不存在。且被告領取後總財產增加，縱因日常生活支用一
    空，對應免除其他金錢支用，受領溢領部分之給付，實際上
    獲致財產總額之增加現尚存在，即法律上論斷其所受溢領部
    分之利益仍然存在，自不得以利益不存在而免負返還之責。
    況被告受領溢領部分之原因，為原告第2 次複估之行政處分
    ，該部分之行政處分已經撤銷，從形式上論，受領該部分之
    法律上原因已不存在而成立公法上不當得利，業如前述。學
    說上多認成立公法上不當得利，不因利益不存在而免返還責
    任。
五、綜上所述，原告主張被告受領溢領補償費224,561 元成立公
    法上不當得利，請求被告如數返還，並加計自起訴狀連同判
    決書91年2 月4 日實際送達翌日起至清償日止按年息百分之
    5 計算之利息，即屬正當，應予准許。
據上論結，本件原告之訴為有理由，爰依行政訴訟法第98條第3
項前段，判決如主文。
中    華    民    國    95    年     9    月   26     日
                        第七庭審判長法  官  黃本仁
                                    法  官  黃秋鴻
                                    法  官  李玉卿
上為正本係照原本作成。
如不服本判決，應於送達後20日內，向本院提出上訴狀並表明上
訴理由，如於本判決宣示後送達前提起上訴者，應於判決送達後
20日內補提上訴理由書（須按他造人數附繕本）。
中    華    民    國    95    年     9    月   26     日
                                    書記官  鄭聚恩


司法院資訊處製作；財團法人民間司法改革基金會備份。
